---
title: "Cantareira -- Balanço de 2016"
date: "Fevereiro de 2017"
author: "Projeto Águas Futuras"
---

Mais um ano se passou e aqui está o balanço do Sistema Cantareira,
com uma boa notícia e um alerta. A boa notícia é que o acúmulo de água 
armazenada dobrou em relação a 2015 e o sistema fechou 2016 com 58% de
seu volume disponível (ou 75% do volume útil).

Por incrível que pareça, o volume de chuva em 2016
foi um pouco menor do que no ano anterior (embora próximo da média histórica).
A recuperação está acontecendo porque a eficiência das bacias hidrográficas do Cantareira
voltou ao normal. A eficiência é a proporção da água de chuva que a bacia drena para
os reservatórios, e é calculada na última linha da tabela. Historicamente pouco mais de um terço 
do volume de chuva torna-se água armazenada. O restante fica retido no solo e na vegetação, ou evapora.
Em 2014 houve uma forte seca: o volume de chuva foi 60% do normal, e a eficiência caiu pela metade.
No ano seguinte as chuvas voltaram ao normal, mas a eficiência, não. O sistema 
sofreu uma transição crítica[^1]. Foi necessário um outro ano de chuvas normais para
a transição se reverter.

O outro motivo para a recuperação do volume armazenado
foi uma drástica redução na retirada de água, que prossegue. Em 2015 se retirou menos da metade
da quantidade normalmente retirada (média histórica).
Em 2016 a retirada continuou bem abaixo do normal (60% da média). 
A redução na retirada foi uma enorme economia. Acumulou-se em 2016
um volume que levaria três anos e meio para se obter, em condições normais
de retirada e chuva.

O que se aprendeu? Uma seca pode fazer a bacia hidrográfica mudar abruptamente
para um estado de baixa eficiência. O retorno à normalidade não é imediato ou
fácil de prever. A eficiência normal levou dois anos para se recuperar, e
a retirada de água tem que ser reduzida por ainda mais tempo para
devolver o reservatório a níveis seguros. 

### Volumes anuais de chuva, entrada, saída e saldo no sistema Cantareira, em milhões de $m^3$
```{r setOptions, include=FALSE, message=FALSE}
library(rmarkdown)
library(knitr)
library(zoo)
options(OutDec = ',')
knitr::opts_chunk$set(echo=FALSE)
```
```{r echo=FALSE, message=FALSE, warning=FALSE, strip.white=TRUE}
source('balanco2016.r')
```

|                       | Média histórica | 2014 | 2015 | 2016 | 
|-----------------------|----------------:|-----:|-----:|-----:|
| Volume de chuva       |            3571 | 2203 | 3737 | 3504 |
| Entrada               |            1389 |  357 |  712 | 1166 |
| Saída                 |            1135 |  842 |  493 |  717 |
| Saldo entrada - saída |             254 | -484 |  219 |  449 |
| Eficiência            |             39% |  16% |  19% |  33% |

**Fontes:**

* Médias históricas de vazões de entrada (1930-2013): Dados de Referência Acerca da Outorga do Cantareira, ANA/DAEE (http://arquivos.ana.gov.br/institucional/sof/Renovacao_Outorga/DDR_Sistema_Cantareira%20-%2012Jun15%20-%20FINAL.pdf)

* Vazões de saída (2004-2016), vazões de entrada (2014-2016) e pluviosidade média mensal do últimos 30 anos: SABESP (http://www2.sabesp.com.br/mananciais/)

* Baixe [aqui](../data/cantareira_balanco_2016.xls) a planilha com os dados e cálculos.

### Contato

O projeto *Águas Futuras* é uma iniciativa de pesquisadores da USP (Paulo Inácio Prado, do Instituto de Biociências)
e da UNESP (Roberto Kraenkel e Renato Coutinho, do Instituto de Física Teórica)
que usa modelos matemáticos para os sistema Cantareira a partir de dados públicos.
A página do projeto http://cantareira.github.io é atualizada diariamente com projeções para cinco e trinta dias.
Também estão disponíveis na página links para todos os dados e programas utilizados, todos de utilização livre não comercial.


email: <renatocoutinho+cantareira@gmail.com>

[^1]: Coutinho RM, Kraenkel RA, Prado PI (2015) Catastrophic Regime Shift in Water Reservoirs and São Paulo Water Supply Crisis. PLoS ONE 10(9): e0138278. <http://journals.plos.org/plosone/article?id=10.1371/journal.pone.0138278>
