---
title: "Histórico da crise hídrica"
---


```{r setOptions, include=FALSE, message=FALSE}
library(rmarkdown)
library(dygraphs)
knitr::opts_chunk$set(echo=FALSE, warnings=FALSE, message=FALSE)
##op <- options(gvis.plot.tag='chart')
```

### O déficit de 2013-2014
As chuvas de outubro a março em geral garantem a recuperação do sistema Cantareira, mas
não foi isso que aconteceu em 2013 e 2014.  A entrada de água neste período foi a menor
da história do sistema,
que pela primeira vez atravessou mais de um ano inteiro
com mais água saindo do que entrando.

<br>

```{r vazoes)}
dygraph(c1[,c("afl.s", "def.s")], group="sit1",
        main="Vazões de entrada e saída",
        ylab="Vazão (m3/s)")%>%
            dySeries("afl.s", label = "Entrada", color="blue") %>%
                dySeries("def.s", label = "Saída", color="red", fillGraph=TRUE) %>%
                    dyOptions(drawGrid=FALSE, strokeWidth=2)%>%
                        dyLegend(width = 400)%>%
                            ##dyRangeSelector(dateWindow=c(as.Date("2011-01-01"),max(time(c1))))%>%
                            dyRoller(rollPeriod=30)
```

<br>

### Uso do volume morto

O volume de água caiu paulatinamente a partir de abril de 2013.
O volume útil [^2] se esgotou em 11 de julho de 2014.
Desde então utiliza-se o "volume morto", por bombeamento.

<br>

```{r volume armazenado)}
dygraph(c1[,c("v.abs.e9", "v.morto")], group="sit1",
        main="Volume total armazenado",
        ylab= "Volume (Bilhões m3)")%>%
            dySeries("v.abs.e9", label = "Armazenado", color="black") %>%
                dySeries("v.morto", label = "Volume morto", color="black",
                         strokePattern="dotted", fillGraph=TRUE) %>%
                            dyOptions(drawGrid=FALSE, strokeWidth=2)%>%
                                    dyLegend(width = 400)%>%
                                        dyRoller(rollPeriod=1)
```
<br>

### As causas

Os anos de de 2013 e 2014 foram os mais secos da região pelo menos desde 1979 [^3].
Para uma comparação com o passado recente, veja o gráfico logo abaixo.
A causa imediata foi um bloqueio atmosférico [^4].
Mas isso não explica tudo. Uma segunda razão para que o sistema Cantareira
tenha entrado em crise é que a diminuição da retirada de água deu-se tarde demais.

<br>
<br>

```{r vchuva)}
dygraph(window(c3[,c("pluv", "ph.m")],end=max(time(c1))), group="sit1",
        main="Chuva",
        ylab= "Pluviosidade diária (mm)")%>%
            dyOptions(drawGrid=FALSE, strokeWidth=2)%>%
                dySeries("pluv", label = "Pluviosidade", color="blue")%>%
                    dySeries("ph.m", label = "Média histórica", color="black",
                             strokePattern="dotted", fillGraph=TRUE)%>%
                        dyRangeSelector(dateWindow=c(as.Date("2011-04-10"),
                                            max(time(cant.dim5))))%>%
                            dyLegend(width = 600)%>%
                                dyRoller(rollPeriod=30)
```


[^2]: Água acessível sem necessidade de bombeamento,
pois flui pela diferença de nível entre os reservatórios do sistema.

[^3]: http://www.climate.gov/news-features/event-tracker/its-supposed-be-rainy-season-brazil-so-where-has-all-water-gone

[^4]: [Comunicado 1 do GTAG - Cantareira](http://arquivos.ana.gov.br/institucional/sof/GTAG-Cantareira/20140218_GTAG-Cantareira_Comunicado_n_1.pdf)
