---
title: "Projeções para água armazenada no sistema Cantareira"
date: "`r format(Sys.time(), '%d de %B de %Y')`"
---

```{r setOptions, include=FALSE, message=FALSE}
library(rmarkdown)
library(dygraphs)
library(xtable)
library(knitr)
## library(googleVis)
options(OutDec = ',')
knitr::opts_chunk$set(echo=FALSE, warnings=FALSE, message=FALSE)
##op <- options(gvis.plot.tag='chart')
```
Atualizadas diariamente por volta das 08:30 horas

<br>
<br>

## Usando a chuva prevista até `r format(max(time(pluv.bol)), "%d/%m/%Y")`

<br>

```{r tabela boletins}
tab1 <-as.data.frame(tab.pred.bol)
rownames(tab1) <- format(time(tab.pred.bol), "%d/%m")
kable(tab1,
      col.names=c("Projeção", "Limite inferior", "Limite superior"),
      digits=1,
      align=rep("c", ncol(tab1)),
      caption=paste("Projeção e seus limites de credibilidade em % do volume total. Chuva média prevista de ",
          round(mean(window(boletins, start=ini, end=finis)),1), " mm/dia e vazão de retirada de ", round(def.max,1), " m3/s.",
          sep=""  ))
```

<br>


* **Volume armazenado em `r format(max(time(c1)), '%d/%m/%Y')`** ([SABESP](http://www2.sabesp.com.br/mananciais/DivulgacaoSiteSabesp.aspx)):
    * `r as.numeric(round(c1$v.rel2[time(c1)==max(time(c1))],1))` % do volume total
    * o mesmo que `r as.numeric(round(c1$v.rel[time(c1)==max(time(c1))],1))` % do volume útil.
* **Chuva nos últimos 30 dias**: `r round(sum(window(c2.w$pluv,start=max(time(c2.w))-30)),0)` mm.
<br>	
* **Todas as projeções estão em percentual do volume total**.
Para converter para percentual do volume útil multiplique por 1,292.
* As projeções são os valores esperados por um modelo matemático e os limites
são a margem de erro da projeção. 
* Por exemplo, para o dia `r format(max(time(tab.pred.bol)), '%d de %B de %Y')` a projeção
é que o volume esteja entre `r as.numeric(round(tab.pred.bol$lower[time(tab.pred.bol)==max(time(tab.pred.bol))], 1))`%
e `r as.numeric(round(tab.pred.bol$upper[time(tab.pred.bol)==max(time(tab.pred.bol))], 1))`% do volume total.
O valor médio projetado para este dia é 
`r as.numeric(round(tab.pred.bol$mean[time(tab.pred.bol)==max(time(tab.pred.bol))], 1))`% do volume total,
e está dentro deste intervalo.

<br>
<br>

## Usando 3 cenários de chuva até `r format(fim, "%d/%m/%Y")`

<br>

```{r projecoes}
dygraph(c3[,c("v.morto.rel2", "v.rel2",
              "lower.75.rel2","mean.75.rel2",  "upper.75.rel2",
              "lower.100.rel2","mean.100.rel2",  "upper.100.rel2",
              "lower.125.rel2","mean.125.rel2",  "upper.125.rel2")],
        main="",
        ylab= "Volume Armazenado (% Vol Total)")%>%
    dySeries("v.rel2", label="% Armazenado", color="blue")%>%
        dySeries("v.morto.rel2", label = "Volume morto", color="black", strokePattern="dotted", fillGraph=TRUE) %>%
            dySeries(c("lower.100.rel2","mean.100.rel2",  "upper.100.rel2"), label = "Chuva na média", color="red") %>%
                dySeries(c("lower.75.rel2","mean.75.rel2",  "upper.75.rel2"), label = "75% da média", color="orange") %>%
                    dySeries(c("lower.125.rel2","mean.125.rel2",  "upper.125.rel2"), label = "125% da média", color="green") %>%
                            dyOptions(drawGrid=FALSE, strokeWidth=2)%>%
                                dyHighlight(highlightCircleSize = 3,
                                            highlightSeriesBackgroundAlpha = 0.2,
                                            hideOnMouseOut = TRUE,
                                            highlightSeriesOpts = list(strokeWidth=3))%>%
                                    dyRangeSelector(dateWindow=c(min(time(c2.w)),max(time(ph.next))))%>%
                                        dyLegend(width = 700)%>%
                                        dyRoller(rollPeriod=1)
```
<br>


* Linha azul: água armazenada em % do volume total até  `r format(min(time(ph.next)), "%d/%m/%Y")`.
* Em vermelho, laranja e verde as projeções (linhas) e seus limites de credibilidade (sombreados)
para cenário de chuva na média histórica do mês, e 25% abaixo e acima da média.
* Todos os cenários consideram vazão de retirada de `r round(def.max,1)` m3/s.
* Médias históricas: `r as.numeric(medias$ph.cum[as.yearmon(min(time(ph.next)))])`
mm de chuva acumulada em  `r format(min(time(ph.next)), "%B")` e
`r as.numeric(medias$ph.cum[as.yearmon(max(time(ph.next)))])` mm em
`r format(max(time(ph.next)), "%B")`.
* Nos últimos 30 dias a chuva acumulada foi `r round(sum(window(c2.w$pluv,start=max(time(c2.w))-30)),0)` mm.

<br>
<br>

### Projeções para os 3 cenários em `r format(fim, "%d/%m/%Y")`
<br>

```{r}
knitr::kable(tab.pred.30, 
      col.names=c("Cenário de Chuva", "Projeção", "Limite inferior", "Limite superior"),
      digits=1,
      align=rep("c", ncol(tab1)),
             caption=paste("Projeção e seus limites de credibilidade em % do volume total para os três cenários. ",
                 "Vazão de retirada de ", round(def.max,1), " m3/s. Médias históricas: ",
                 as.numeric(medias$ph.cum[as.yearmon(min(time(ph.next)))]),
                 " mm de chuva acumulada em ", format(min(time(ph.next)), "%B"),
                 " e ", as.numeric(medias$ph.cum[as.yearmon(max(time(ph.next)))]),
                 " mm em ", format(max(time(ph.next)), "%B"), "." , sep=""))
```

<br>

### Probabilidade do volume em `r format(fim, "%d/%m/%Y")` estar menor que hoje

<br>

```{r tabela probs}
knitr::kable(p.probs, col.names=c("Cenário de chuva", "Probabilidade de redução (%)"), digits=1,
             align=rep("c", ncol(p.probs)),
             caption=paste("Para os 3 cenários de chuva e vazão de retirada de ", round(def.max,1),
                 " m3/s. Médias históricas: ",
                 as.numeric(medias$ph.cum[as.yearmon(min(time(ph.next)))]),
                 " mm de chuva acumulada em ", format(min(time(ph.next)), "%B"),
                 " e ", as.numeric(medias$ph.cum[as.yearmon(max(time(ph.next)))]),
                 " mm em ", format(max(time(ph.next)), "%B"), "." , sep=""))
```
<br>
<br>

## Perguntas frequentes

### Como são feitas as projeções para os próximos dias?

Usamos um modelo matemático e as previsões meteorológicas
para projetar quanta água restará no sistema Cantareira
até `r format(fim, "%d/%m/%Y")`.
Para isso temos que criar cenários: quanto de chuva cairá e quanta água será retirada do
sistema. Para a retirada usamos a média do mês anterior[^1].
Para as chuvas usamos as previsões diárias do portal [Tempo Agora](http://www.tempoagora.com.br/sustentabilidade/acompanhe-o-nivel-dos-reservatorios-em-sao-paulo/).

<br>

### Como são feitas as projeções para 30 dias?

Usamos o mesmo modelo matemático, supondo novamente que a vazão será a média do mês anterior.
Para as chuvas usamos três cenários:

* Chuva na média histórica,
* 25% abaixo da média,
* 25% acima da média.

<br>

### Por que projetar para no máximo 30 dias?
Por dois motivos. Em primeiro lugar porque toda projeção tem uma margem de erro.
O erro da projeção de um dia propaga-se para
o dia seguinte que também tem uma margem de erro e assim por diante.
Por causa desse "efeito cascata" quanto mais para o futuro tentamos fazer a projeção,
maiores as incertezas. Assim, depois um certo tempo, a projeção perde tanta precisão que
não faz mais sentido.

O segundo motivo é que nosso modelo é uma aproximação simples
para um fenômeno muito complexo. A aproximação é boa para intervalos curtos.

Nós fizemos testes do nosso modelo com dados no
passado e vimos que as projeções para até 30 dias
funcionam muito bem e têm uma margem de erro razoável.

<br>

### O que são os limites inferior e superior das projeções?

É até onde prevemos que o volume pode chegar, com 95% de chance.
Por causa da incerteza de previsão, quando se projeta um
cenário para o futuro há, em cada instante do tempo,
este intervalo de credibilidade.

<br>

### O que é o sombreado ao redor das linhas no gráfico?
São os mesmos limites de 95% de credibilidade explicados acima.

<br>


### Há outros modelos?
O [Centro Nacional de Monitoramento e Alerta de Desastres Naturais](http://www.cemaden.gov.br/)
usa um modelo hidrológico para fazer projeções até o final do ano, para vários cenários de chuva.

### Para saber mais sobre o projeto
Veja a seção [sobre](sobre.html).


[^1]: Ou os limites fixados pelas agências reguladoras, se forem menores que a média do mês anterior.
Desde novembro de 2014 a [ANA](http://www2.ana.gov.br) e [DAEE](http://www.daee.sp.gov.br/)
fixam os limites máximos de retirada de água para o mês seguinte, divulgados no
[site da ANA](http://www2.ana.gov.br/Paginas/servicos/outorgaefiscalizacao/sistemacantareira.aspx),
 na seção de comunicados conjuntos.
