---
title: "Interpolação da chuva histórica diária"
date: "`r format(Sys.time(), '%d de %B de %Y')`"
output:
  html_document:
    theme: united
  pdf_document:
    highlight: zenburn
---

O dado de chuva histórica disponível no site da SABESP é da pluviosidade
acumulada a cada mês. Para nossas projeções necessitamos de valores históricos diários.
Para isso usamos uma interpolação linear entre os valores mensais


### Como calculamos a média diária histórica

```{r setOptions, include=FALSE, message=FALSE}
library(rmarkdown)
library(knitr)
library(zoo)
options(OutDec = ',')
knitr::opts_chunk$set(echo=TRUE)
```

O script *dataprep.R* cria o objeto `pluv.hist`, com as seguintes variáveis da média histórica de chuvas:

* `ph.cum` : pluviosidade acumulada dos últimos 30 dias
* `ph.m` : média histórica do dia
* `pluv.m30` : média histórica da média dos últimos 30 dias
* `pluv.m20` : média histórica da média dos últimos 20 dias
* `pluv.m10` : média histórica da média dos últimos 10 dias

Primeiras e últimas linhas dessa tabela de dados no R

```{r tabela pluv historicas, echo=TRUE}
head(pluv.hist)
tail(pluv.hist)
```

Todas as médias são calculadas por interpolação, da seguinte maneira:

1. Os valores de pluviosidade acumulada histórica obtidas em 2014 do site SABESP são colocadas no dia 15 de cada mês;
2. Esses valores são convertidos para média por dia dividindo-os pelo número de dias de cada mês;
3. Os valores diários de pluviosidade são calculados por interpolação linear entre estes pontos.
4. Os valores de médias acumuladas por 10, 20, 30 dias anteriores são calculados a partir das médias obtidas no passo anterior.

```{r plot da interpolação }
plot(window(m2$ph.m, start="2014-01-01", end="2014-12-31"),
     type="p", col="blue", pch=19, ylab="Pluviosidade média diária", xlab="", ylim=c(0, max(m2$ph.m)))
lines(window(pluv.hist$ph.m, start="2014-01-15", end="2014-12-15"), lty=2)
```

#### Validity checking

As acumuladas históricas da SABESP devem bater com os valores da variável `ph.m`
no dia 15 de cada mês, multiplicadas pelo número de dias de cada mês.
Para conferir usamos o objeto temporário `m2` que tem as médias nestes dias, e o número de dias
de cada mês é obtido do objeto `data`.

```{r confere medias no dia 15, echo=TRUE}
## valores de chuva média no dia 15
(a <- window(m2$ph.m, start="2014-01-15", end="2014-12-16"))
## N de dias
(b <- as.numeric(format(datas, "%d")))
## Multiplicando um pelo outro
a*b
## Valores da SABESP
pmm
## Verificando se bate com os valores da SABESP
all.equal(as.numeric(a*b), as.numeric(pmm))
```

#### Chuva histórica acumulada em 30 dias

Somamos as médias diárias interpoladas do intervalo de 30 dias.
Nos dias 30 dos meses que têm 30 dias há uma pequena discrepância
com os acumulados mensais da SABESP

```{r acumulada historica 30 dias, echo TRUE}
sum(window(pluv.hist$ph.m, start="2014-04-01", end="2014-04-30"))
sum(window(pluv.hist$ph.m, start="2014-06-01", end="2014-06-30"))
sum(window(pluv.hist$ph.m, start="2014-09-01", end="2014-09-30"))
sum(window(pluv.hist$ph.m, start="2014-11-01", end="2014-11-30"))
pmm[c(4,6,9,11)]
```
